【裁判字號】    97,重上,15
【裁判日期】    971219
【裁判案由】    侵權行為損害賠償
【裁判全文】
臺灣高等法院花蓮分院民事判決          97年度重上字第15號
上  訴  人
即  原  告  丁○○
訴訟代理人  張秉正律師
被  上訴人
即  被  告  耀陞鋼鐵股份有限公司
兼法定代理人  戊○○
上二人共同
訴訟代理人  陳清華律師
被  上訴人
即  被  告  磊庭營造股份有限公司
兼法定代理人  甲○○
上二人共同
訴訟代理人  丙○○
上列當事人間請求侵權行為損害賠償事件，上訴人對於中華民國
97年5月23日台灣花蓮地方法院96年度重訴字第56號民事第一審
判決不服，提起上訴，本院於97年12月4日言詞辯論終結，判決
如下：
    主  文
原判決關於駁回上訴人後開第二項請求部分及訴訟費用之裁判均
廢棄。
被上訴人耀陞鋼鐵股份有限公司及兼法定代理人戊○○應連帶給
付上訴人新台幣柒拾伍萬捌仟壹佰參拾玖元，及自民國97年2月
27 日起按年息百分之5計算之利息。
上訴人其餘上訴駁回。
第一、二審訴訟費用，由上訴人負擔十分之九，被上訴人耀陞鋼
鐵股份有限公司及兼法定代理人戊○○連帶負擔十分之一。
上訴人在第二審追加之訴及假執行之聲請均駁回。
追加之訴訴訟費用由上訴人負擔。
    事  實
甲、上訴人方面：
一、上訴聲明：
  (一)原判決關於上訴聲明第2項所列敗訴部分廢棄。
  (二)被上訴人應連帶給付上訴人新台幣（下同）629萬7910元及
    自民國97年3月19日起，按年息百分之5計算之利息。
  (三)被上訴人應連帶給付上訴人15萬4千元及自民國97年12月4日
    起，按年息百分之5計算之利息。
  (四)第一、二審訴訟費用由被上訴人負擔。
  (五)上訴人願供擔保，請准宣告假執行。
二、陳述：除與原判決記載相同者外，另補稱：
  甲、程序方面：
  (一)上訴聲明第3點所列：被告應連帶給付原告15萬4千元及自本
    言詞辯論意旨狀送達翌日起，按年息百分之5計算之利息，
    係針對上訴人97年10月20日於鈞院準備程序中所陳，上訴人
    就：因本勞災事件所另支出，而未在本件原審起訴範圍及鈞
    院上訴範圍內之房屋租金5萬4千元，及購買中古汽車為代步
    工具之10萬元。按民事訴訟法第446條第1項「訴之變更或追
    加，非經他造同意，不得為之。但第255條第1項第2款至第6
    款情形，不在此限。」、同法第255條第1項第2款規定「請
    求之基礎事實同一者」、同條項第3款規定「擴張或縮減應
    受判決事項之聲明者。」。是查，依上開民事訴訟法規定，
    有關上訴人追加租金及購買代步用之車輛費用，當無需經他
    造同意，本得為訴之追加。
  乙、實體方面：
  (一)上訴人丁○○於95年8月15日事故發生當日係依僱傭人耀陞
    鋼鐵股份有限公司（下稱耀陞公司）負責人戊○○之指示，
    於花蓮縣鳳林鎮環保科技園區新建工程工地2層樓高塔頂從
    事鎖螺絲工作，因而從塔頂墜落地面，並非約定上訴人丁○
    ○應完成一定工作，待工作完成被上訴人耀陞公司始給付報
    酬，雙方之法律關係實為勞僱關係而非承攬關係。此由被上
    訴人戊○○於花蓮地檢署96年他字第25號、96年2月1日偵查
    中所述：「…（是否雇用丁○○於95年8月15、16日到上開
    地點施工？）是。他是16日下來時掉下來受傷的。（有無幫
    丁○○保勞保？）因為他是第一天到，且我們公司在台東，
    也不知道他『應』（註：筆錄閱卷該字字跡不清）做幾天，
    所以還沒有幫他保勞保。……。」等語，即可知悉兩造間確
    屬勞僱關係。又證人陳秉宏在台灣花蓮地方法院96年度易字
    第215號刑事案件、96年10月22日證稱：「丁○○有提到他
    的工資每日要2,500元」，證人馮庭輝於同日審判期日亦證
    稱：「他（丁○○）曾經跟我說過他原本要向戊○○包工程
    ，但價錢不好，所以就改作點工，按日計酬」各等語，足以
    證明上訴人係受耀陞公司兼負責人戊○○所僱用。
  (二)上訴人係於95年8月15日受僱於耀陞公司，而受傷時間發生
    在95年8月16日，時間極為短暫，要上訴人詳細證明每日工
    資多少，實有困難。另外鈞院前曾向臺灣區綜合營造工程工
    業同業公會花蓮辦事處函查師傅工一天薪資，該會亦已於97
    年8月26日花營（97）字第000012號函覆：營造業95年度平
    均薪資鋼筋師傅一天為1,860元，模板師傅一天1,900元、粉
    刷師傅一天2,000元、泥水師傅一天為2,200元。證人乙○○
    於鈞院97年8月25日庭訊亦到庭證述：丁○○一天工資2,000
    元…。與丁○○一起於本案職業災害現場一起工作之馮庭輝
    亦於臺灣花蓮地方法院96年易字第215號過失傷害案件96年
    10月22日筆錄中明白證稱：我在那邊工作了一天半，戊○○
    後來拿給我3千元（即一天2,000元）…丁○○比我熟練多了
    ，因為我只是半生手，而丁○○是師傅…。故上訴人主張每
    日工資為2,500元實與證人所述及市場行情相符。
  (三)原審另認上訴人未舉證證明本件為「不定期性質之僱傭」，
    是上訴人所請求並無依據。但查，有關本件請求權基礎，除
    有勞基法第59條、第62條、勞工安全衛生法第16條等外，尚
    有民法第28、184、185、193、195條、公司法第23條等規定
    。換言之，若上訴人確實係因被上訴人未依法提供勞工（即
    上訴人）符合勞工安全作業環境之場所供勞工（即上訴人）
    工作，而致本件勞安事件之發生，即令本件上訴人與被上訴
    人間之僱傭契約為『定期契約』（假設語，且契約為定期者
    ，亦應由被上訴人舉證證明）然上訴人既有損害，且本件事
    故符合侵權行為之構成要件，被上訴人自應就上訴人之損害
    及工資補償、醫療費、殘廢給付，負完全填補、補償之責任
    。按上訴人之工作能力經醫院鑑定既已屬有重大之影響，即
    令上訴人於本件事故後不再於被上訴人處所工作，然上訴人
    仍得於其他處所工作，而因上訴人受有重大之傷勢，影響將
    來之工作能力，此部分之損害及勞基法第59條之工資補償、
    醫療費、殘廢給付，被上訴人自應為完全之填補及補償，此
    與兩造間之工作究竟屬『定期』抑或『不定期』無涉，原審
    所為認定，似有誤會。
  (四)被上訴人戊○○主張已經支付之醫療費用8萬元予以扣抵有
    無理由部分：查上訴人丁○○於96年7月23於刑事訴訟程序
    （臺灣花蓮地方法院刑事庭96年度易字第215號）提起附帶
    民事訴訟，於附帶民事訴訟起訴狀第8頁第2行明白載明：『
    扣除被告戊○○業已支付之80,000元，原告得請求之金額為
    7,137,666元』（另參原審97.2.26民事準備書（一）狀），
    歷次準備書狀亦未請求該80,000元（即早已扣除），被上訴
    人戊○○現主張扣抵80,000元，自無理由，應予駁回。
  (五)按依民法第28條規定：法人對於其董事或其他有代表權之人
    因執行職務所加於他人之損害，與該行為人連帶負賠償之責
    任。又民法第28條所謂「因執行職務所加於他人之損害」，
    並不以因積極執行職務行為而生之損害為限，如依法律規定
    ，董事負執行該職務之義務，而怠於執行時所加於他人的損
    害，亦包括在內，最高法院64年台上字第2236號著有判例。
    另「法人之一切事務，對外均由其法定代理人代表行之，故
    法定代理人代表法人所為之行為，即屬法人之行為，其因此
    所加於他人之損害，該行為人尚須與法人負連帶賠償之責任
    ，此觀民法第27條、第28條之規定自明。」，最高法院78年
    度台上字第662號判決參照。又依公司法第23條規定：「公
    司負責人應忠實執行業務並盡善良管理人之注意義務，如有
    違反致公司受有損害者，負損害賠償責任。公司負責人對於
    公司業務之執行，如有違反法令致他人受有損害時，對他人
    應與公司負連帶賠償之責。」、另「按公司法第23條規定，
    公司負責人對於公司業務之執行，如有違反法令致他人受損
    害時，對他人應與公司負連帶賠償之責，此係有關公司侵權
    行為能力之規定，公司負責人代表公司執行公司業務，為公
    司代表機關之行為，若構成侵權行為，即屬公司本身之侵權
    行為，法律為防止公司負責人濫用其權限致侵害公司之權益
    ，並使受害人多獲賠償之機會，乃令公司負責人與公司連帶
    負賠償之責。如公司負責人非執行公司業務，因其個人之行
    為違反法令致他人受損害時，則應由公司負責人自負其責，
    故公司負責人之行為，不問其是否為執行公司業務，抑屬個
    人行為，倘有違反法令致他人受損害時，即應依侵權行為法
    則負損害賠償責任，不得因有公司法第23條之規定，即謂被
    害人不得依民法第184條或第185條之規定請求公司負責人負
    侵權行為損害賠償責任。」（參見最高法院84年度台上字第
    1532號判決）。本件戊○○為耀陞公司董事長，而甲○○為
    磊庭營造股份有限公司（下稱磊庭公司）董事長，而戊○○
    其於執行職務（系爭工程為耀陞公司向磊庭公司所承包）僱
    用上訴人丁○○於4、5公尺高之高塔上從事鎖螺絲工作，然
    並未依勞工安全衛生法第5條規定提供必要之安全衛生設施
    ，致上訴人丁○○受有重傷害，而甲○○代表磊庭公司執行
    公司業務時，未依勞工安全衛生法第5條規定提供必要之安
    全衛生設施，亦未督促耀陞公司提供，而致上訴人受傷。是
    依民法第28條及公司法第23條規定，被上訴人戊○○與耀陞
    公司及磊庭公司與甲○○自應連帶負損害賠償責任。
  (六)又「勞動基準法第62條第1項規定：『事業單位以其事業招
    人承攬，如有再承攬，承攬人或中間承攬人，就各該承攬部
    分所使用之勞工，均應與最後承攬人，連帶負本章所定僱主
    應負職業災害補償之責任。』，第2項規定：『事業單位或
    承攬人或中間承攬人，為前項之災害補償時，就其所補償之
    部分，得向最後承攬人求償…』」，按職業災害補償乃對受
    到「與工作有關傷害」之受僱人，提供及時有效之薪資利益
    、醫療照顧及勞動力重建措施之制度，使受僱人及受其扶養
    之家屬不致陷入貧困之境，造成社會問題，其宗旨非在對違
    反義務、具有故意過失之僱主加以制裁或課以責任，而係維
    護勞動者及其家屬之生存權，並保存或重建個人及社會之勞
    動力，是以職業災害補償制度之特質係採無過失責任主義，
    凡僱主對於業務上災害之發生，不問其主觀上有無故意過失
    ，皆應負補償之責任，受僱人縱使與有過失，亦不減損其應
    有之權利（參見最高法院87年度台上字第1949號判決）。又
    最高法院95年度台上字第2542號判決亦認為，「職業災害補
    償制度之特質係採無過失責任主義，凡雇主對於業務上災害
    之發生，不問其主觀上有無故意過失，皆應負補償之責任，
    受僱人縱使與有過失，亦不減損其應有之權利」，從而，本
    件第一承攬人為磊庭公司，第二承攬人為耀陞公司，依前述
    規定，第二承攬人耀陞公司對僱用之人應負侵權行為損害賠
    償責任時，第一承攬人磊庭公司自應與第二承攬人耀陞公司
    負連帶責任。且依民法第184、185條規定，被上訴人就上訴
    人所受損害，當亦應負連帶損害賠償之責。
  (七)上訴人丁○○於97年8月21日陳報狀所請求追加房租5萬4千
    元，係96年1月20日至96年9月20日因需於財團法人佛教慈濟
    綜合醫院進行復健，故於花蓮地區租屋9個月，每個月6千元
    ，9個月共5萬4千元（此部分與附民起訴狀所載證物5至證物
    7之房租並不相同）。購買中古代步汽車10萬元則為97年5
    月20日購買作為代步及看病所需之交通工具，此部分之損害
    依法當得追加起訴請求。
  (八)上訴人丁○○係於95年8月16日依被上訴人戊○○之指示於
    花蓮縣鳳林鎮環保科技園區高度約6公尺以上高塔之塔頂從
    事鎖螺絲工作，被上訴人戊○○卻僅提供安全帽，未提供其
    他安全設備，上訴人丁○○當時亦有帶安全帽，事故發生原
    因係上訴人依被上訴人戊○○之指示要到另一棟工作時，因
    鷹架上面沒有綁好，下面4個輪子會滑動，上訴人自鷹架下
    來時，因為輪子滑動，鷹架晃動，故上訴人方從6公尺高鐵
    架摔下來。被上訴人且未於96年10月20日準備程序結束後5
    日內申請鑑定，被上訴人戊○○所涉業務過失傷害刑事罪責
    部分且業已確定。被上訴人現卻空言主張上訴人丁○○與有
    過失，請求過失相抵，自非可採。
三、證據：除援用原審提出者外，補提低收入證明書、區別消費
    支出明細表（均影本）各乙紙為證。
乙、被上訴人即被告耀陞公司及兼法定代理人戊○○方面：
一、聲明：
  (一)上訴及上訴人在第二審追加之訴均駁回。
  (二)上訴費用及第二審追加之訴訴訟費用均由上訴人負擔。
  (三)如受不利判決願供擔保免為假執行。
二、陳述：除與原判決記載相同者外，補稱略以：
    上訴人援引已於原審及刑事案件提出，惟均為原審判決及刑
    事判決契而不採之財團法人佛教慈濟綜合醫院96年3月1日（
    九六）慈醫文字第000502號函檢附之病情說明書及97年2月
    18日慈醫文字第0970000367號函檢附之病情說明書，主張原
    審判決駁回工資補償550,000元及減少勞動能力損害4,011,0
    16元之部分及依輕傷判令被上訴人僅應給付50萬元之精神慰
    撫金，實與經驗、論理法則有違云云，提起上訴，惟查：
  (一)上訴人有無減少勞動能力部分：
    本件於臺灣高等法院花蓮分院96年度上易字第201號刑事確
    定判決，根據被上訴人蒐證光碟及當庭勘驗光碟內容結果（
    詳見刑事二審卷第55、56頁），認定上訴人傷勢早已痊癒，
    可回復正常生活及工作（詳見刑事二審判決第4頁第18、19
    行），慈濟醫院雖於原審及本院均仍回函表示上訴人勞動能
    力減少比例與前無異云云，惟查：上訴人傷勢早已痊癒，行
    動自如，除有蒐證光碟可證外，並經刑事二審判決根據當庭
    勘驗蒐證光碟內容結果，確認「告訴人既可於經營之『利吉
    美食館』，雙手移動及騎機車、駕駛小貨車、為遊客拍照、
    並可於花圃中鋸樹及提重物、雙手開門，與人談笑時左手可
    自然上下擺動、手指可以張開、走路行進間並無跛行現象、
    可以左手將桌上木板抬起、左手握著鐮刀，以右手割草、彎
    腰除草、兩膝微彎、以雙手轉動方向盤、左右手均可提物，
    上車後以左手自然關上車門、右手拿出一疊鈔票，從口袋內
    拿出皮夾，動作流暢自然以及騎機車外出時，左手4指自然
    搭在手煞車。」在案，本件上訴人勞動能力並未減少，洵堪
    認定。慈濟醫院出具之病情說明書，容係未見上訴人早已生
    龍活虎之蒐證光碟以及未見改判被上訴人戊○○業務過失傷
    害罪刑事二審確定判決，遭上訴人蓄意矇蔽所為之誤判，洵
    不足採。上訴人另於97年4月14日行全髖人工關節置換手術
    ，距刑事二審判決認定上訴人傷勢已見痊癒之時間已有3月
    之久，距本件工安意外發生更長達1年又8個月之久，難認與
    本件工安意外有何關連，本件上訴人傷勢既已痊癒，則其仍
    執前詞請求減少勞動能力所受損害，並無理由。
  (二)上訴人究為承攬人或受僱人部分：
    本件被上訴人耀陞公司係將承攬自磊庭公司之「花蓮縣環保
    科學園區屋面及牆面工程」中（詳見偵查卷第45頁），關於
    10棟生技研究廠房之「屋頂橫樑安裝工程」轉包上訴人承作
    （詳見被上證二），另10棟之屋頂橫樑安裝工程則轉包另一
    下包陳秉宏施作，工程款雙方約定以上訴人積欠貨款及本票
    債務共計166,241元折抵，職故上訴人實為被上訴人耀陞公
    司之下包，並非受僱人。
  (三)上訴人平均工資多寡部分：
    上訴人雖主張其平均工資為每日2,500元，並引先前受僱於
    乙○○經營之上源金屬工程行之薪資所得為證，惟查：姑且
    不論上訴人及證人乙○○均無法提出上訴人工資「印領清冊
    」及上源金屬工程行「年度分類明細帳簿」，以實其說，徒
    託空言，已屬無據；何況，證人乙○○證稱「一天2千元…
    我們是每個月結帳，看他工作的日數，在月底時結帳，每個
    月會扣兩萬到兩萬五仟元之間，剩下的就給他。」（詳見本
    院卷第120頁），然上訴人卻表示「當時口頭上講好就是每
    個月6萬元。…」（詳見本院卷第123頁第13行）及「…我不
    是單純作鐵工，我是領月薪的。」（詳見本院第125頁第17
    行），二人非特就工資計算，一為每日2千元，一為每日2千
    5百元，彼此南轅北轍，無法吻合，甚且針對工資計算方式
    ，證人乙○○證稱「一天2仟元」，月底按「實際工作日數
    結帳」，上訴人卻稱「領月薪」，「每月固定6萬元」，牛
    頭不對馬嘴，漏洞百出，洵不足採。而且上訴人縱令受僱於
    被上訴人，亦僅從事系爭工程之特定部分，並非不定期勞工
    ，上訴人施工部分，究須多少時日始克完成，攸關補償工資
    之認定，上訴人亦未舉證證明，請求被上訴人給付補償工資
    55 萬元，口說無憑，並無理由。
  (四)上訴人主張房租5萬4千元及購買10萬元中古車代步部分：
    上訴人遲至第二審提出之租賃契約書及汽車買賣契約書，依
    民事訴訟法第447條第1項本文，應認為逾時提出之攻擊方法
    ，於法不合，縱令尚未逾時，上開租賃契約書及汽車買賣契
    約書均為私文書，被上訴人否認其真正，且無法證明與上訴
    人所受職業傷害，有何關連，均無可取。
  (五)上訴人是否與有過失部分：
    上訴人於偵查中自白係於更換工作位置之際，踩在鷹架上，
    「因為鷹架晃動，我失去平衡就摔下來了。」（詳見偵查卷
    第23頁），本件上訴人於工作之際，疏未固定鷹架在先，嗣
    因鷹架晃動，一不留神，失去平衡，不慎失足摔落地面在後
    ，若非上訴人疏未固定鷹架，致失去平衡，縱令被上訴人耀
    陞公司並未提供必要安全設備，上訴人亦不致重心不穩摔落
    地面，是上訴人對於本件工安意外，難辭其咎，與有過失，
    其理至明，原審判決未遑詳究，尚有未洽。
  (六)犯罪被害人補償費846,654元及勞保給付332,640元，應自
    職業災害補償及侵權行為損害賠償中扣除部分：
    上訴人於97年10月20日準備書狀中自認自犯罪被害人保護協
    會領取846,654元補償費及自勞保局領取332,640勞保給付，
    被上訴人除已向臺灣花蓮地方法院檢察署繳納846,654元補
    償費外（被上證四），勞工保險局刻向被上訴人求償上訴人
    領取之勞保給付332,640元整（被上證五），依犯罪被害人
    保護法第12條第1項及勞動基準法第59條規定，上開上訴人
    領取之補償費及勞保給付，均應自職業災害補償及侵權行為
    損害賠償中扣除，以免雙重賠償。
  (七)被上訴人主張抵銷貨款66,241元及10萬元本票債務，共計
    166,241元部分：
    被上訴人主張上訴人積欠貨款66,241元部分，上訴人於原審
  已自認同意抵銷，另本票債務部分亦自認其中之7萬元同意抵
  銷（詳見原審卷第140頁）。上開上訴人否認之3張本票債務中
  ，票號NO.296132號之本票未載發票日，另一票號NO.29 6135
  號之本票上訴人漏未於本票背書，被上訴人均不爭執，至若上
  訴人於95年5月2日開立之壹萬元支票，並非清償上開10萬元本
  票債務，否則被上訴人理應返還清償之本票，上訴人主張壹萬
  元支票係清償上開10萬元本票債務，洵不足信。
  (八)被上訴人耀陞公司法定代理人戊○○，應否連帶負職業災害
    補償及侵權行為損害賠償責任部分：
    勞動基準法第62條係規定事業單位、承攬人及中間承攬人應
    與最後承攬人連帶負雇主應負之職業災害補償責任；民法第
    188條亦僅規定僱用人須與受僱人連帶負侵權行為損害賠償
    責任，上開條文均未規定，事業單位、承攬人、中間承攬人
    及最後承攬人之法定代理人，抑或僱用人之法定代理人，應
    負職業災害補償或侵權行為損害賠償之連帶責任，本件亦與
    公司法第23條規定有間，上訴人主張被上訴人戊○○應與被
    上訴人耀陞公司負連帶賠償之責，似是而非，尚有未洽。
三、證據：除援用原審提出者外，補提
  (一) 臺灣臺東地方法院96年度裁全字第447號民事裁定乙紙。
  (二) 臺灣臺東地方法院東院合96執全實字第487號執行命令乙紙
     。
  (三)Q區（6LINE）C型剛構件編號立面圖1/150乙紙。
  (四)95年及96年度營利事業所得稅結算網路申報總表、結算申報
    書各乙紙。
丙、被上訴人即被告磊庭公司及兼法定代理人甲○○方面：
    被上訴人即被告磊庭公司及兼法定代理人甲○○未於言詞辯
    論期日到場，惟據其訴訟代理人丙○○於民國97年9月12日
    到場所為之聲明：
一、聲明：上訴駁回。
二、陳述：引用原審判決之理由。
    理  由
壹、程序方面：
一、被上訴人即被告磊庭公司及兼法定代理人甲○○經合法通知
    ，未於言詞辯論期日到場，核無民事訴訟法第386條各款所
    列情形，應依上訴人之聲請，准其一造辯論而為判決。
二、上訴人於第二審擴張應受判決事項之聲明如其上訴聲明第3
    項之金額15萬4千元及其利息部分，依民事訴訟法第446條第
    1項但書、第255條第1項第3款規定，無須經他造同意亦得為
    之，該部分追加之訴為合法。
貳、實體方面：
一、本件上訴人在原審起訴主張被上訴人戊○○係被上訴人耀陞
    公司負責人，於民國95年8月15日，因向被上訴人甲○○擔
    任負責人之被上訴人磊庭公司承攬花蓮縣鳳林鎮環保科技園
    區新建工程（下稱系爭工程），因缺工趕工之需要，乃以每
    日2千5百元以下之工資緊急僱佣伊於2層樓以上之高塔塔頂
    負責鎖螺絲工作，其等對於伊從事上開工作時，須有符合標
    準之必要安全衛生設備，以防止發生自高處墜落之危險，詎
    其等應注意能注意，卻疏未依規定提供安全帶、安全索，亦
    未於塔台周圍裝設任何防護防墜落措施並加以固定，致伊於
    同年月16日下午在工作中從5、6公尺高台上墜落地面，致受
    有左尺神經麻痺造成左手永久性活動障礙，嚴重減損左手之
    機能之重傷害。爰依民法第184條、第195條第1項、勞動基
    準法第59條第2款、第62條第1項、第63條規定之法律關係，
    依刑事訴訟法第487條之規定，提起附帶民事訴訟，請求被
    上訴人給付：(一)醫療費用：6,898元；(二)工資補償：550,000
    元；(三)減少勞動能力：4,011,016元；(四)看護費用：118,000
    元；
    (五)房租支出：15,000元；(六)交通費用：23,650元；(七)精神慰
    撫金：250萬元，總計7,224,564元，扣除被上訴人戊○○已
    給付之80,000元，伊得向被上訴人連帶請求給付7,144, 564
    元及利息（上訴人於第一審受敗訴判決後提起上訴，其上訴
    聲明第2項請求金額為629,7910元及其利息，係就原審所請
    求之金額7,144,564元及其利息扣減上訴人已領取犯罪被害
    補償金額846,654元而為計算，故其上訴聲明所主張其所受
    損害之金額實與其第一審起訴所請求受損害之金額相同，並
    此敘明）。
二、被上訴人即被告耀陞公司及兼法定代理人戊○○等則以：
  (一)耀陞公司係將系爭廠房其中10棟之「屋頂橫樑安裝工程」轉
    包予上訴人承作，工程款雙方約定以上訴人積欠耀陞公司及
    戊○○之貸款及本票債務共計166,241元折抵，故上訴人係
    承攬人，非受僱人。
  (二)上訴人所受之傷勢早已痊癒，此有蒐證光碟可證，其主張受
    有減少勞動能力83.5％，進而謂被上訴人應賠償其勞動能力
    所受損害4,011,016元，自屬無據。
  (三)上訴人主張其平均工資為每日2,500元與證人乙○○所稱一
    天2千元不符，且就工資之給付，其所稱與乙○○所稱情節
    不同，從而其請求補償工資550,000元，殊嫌無據。
  (四)上訴人疏未固定好鷹架，因鷹架晃動，致上訴人不慎摔落，
    其與有過失，被上訴人自得減輕賠償。
  (五)上訴人所得提出醫療費收據及主張看護費、租屋費均有不實
    。
  (六)上訴人於第二審擴張聲明請求房租54,000元及購買中古車
    100,000元，係逾時提出之攻擊方法，於法不合，且無法證
    明與其所受職災有關，應不予許可。
  (七)縱認耀陞公司為僱佣人，耀陞公司之負責人戊○○亦無連帶
    賠償責任。
  (八)上訴人已領取被害人補償費846,654元及勞保給付332,640元
    ，及積欠被上訴人貸款及本票債務166,241元，均應予扣減
    等語。
三、本院之判斷：
  (一)查上訴人主張被上訴人戊○○係被上訴人耀陞公司之負責人
    ，向被上訴人甲○○擔任負責人之被上訴人磊庭公司承攬系
    爭工程，上訴人於95年8月16日系爭工程二層樓之高塔負責
    鎖螺絲工作時墜落地面，致受有左尺神經麻痺造成左手永久
    性活動障礙，嚴重減損左手之機能之傷害等情，業據上訴人
    提出戊○○、甲○○之戶籍謄本、耀陞公司及磊庭公司變更
    登記事項卡及急診、醫療救護車、住院等收據（見原審卷第
    95、96、99、100、101、24至30頁）為證，並為被上訴人所
    不爭執，堪信為真實。
  (二)
  1.上訴人丁○○與被上訴人耀陞公司間為僱傭關係，且符合勞
    動基準法（下稱勞基法）所規定之勞動契約。
    (1)按民法第482條規定，「稱僱傭者，謂當事人約定，一方
      於一定或不定之期限內為他方服勞務，他方給付報酬之契
      約」，而民法第490條第1項規定「稱承攬者，謂當事人約
      定，一方為他方完成一定之工作，他方俟工作完成，給付
      報酬之契約」，又「勞動基準法所規定之勞動契約，在從
      屬於他方之關係下，提供職業上之勞動力，而由他方給付
      報酬之契約。而承攬，係謂當事人約定，一方為他方完成
      一定之工作，他方俟工作完成給付報酬之契約。前者，
      當事人之意思以勞務之給付為目的；其受僱人於一定期間
      內，應依照雇主之指示，從事一定種類之工作，即受僱人
      有一定雇主；且受僱人對其雇主提供勞務，有繼續性及從
      屬性之關係。後者，當事人以勞務所完成之結果為目的；
      其承攬人只須於約定之時間完成一個或數個特定之工作，
      既無特定之雇主，與定作人間尤無從屬關係，其可同時與
      數位定作人成立數個不同之承攬契約。故二者並不相同」
      ，最高法院89年度台上字第1620號判決參照。
    (2)上訴人主張伊係受僱於被上訴人戊○○為負責人之耀陞公
      司，是戊○○叫伊去做工程（鎖螺絲）等情（見花蓮地方
      法院檢察署96年度他字第25號卷第1頁、第23頁以下，花
      蓮地方法院96年度重訴字第56號卷第64頁），已經被上訴
      人戊○○於96年2月1日花蓮地檢署檢察官訊問時亦供述如
      下：「（檢察官問：是否於95年8月15日受雇於戊○○到
      鳳林鎮環保科技園區工地施工？）丁○○答：是。（問：
      工作項目為何？）廖答：戊○○叫我去屋頂鎖螺絲。（問
      ：有無提供施工前的安全訓練？）廖答：沒有。（問：95
      年8月15日、16日的工作的項目為何？）廖答：15日戊○
      ○叫我跟馮庭輝兩人把一部大機器做出來的屋頂的浪板搬
      到另一個地方去，16日叫我們去屋頂鎖螺絲，到了下午4
      、5 點左右戊○○叫我到另一棟鎖螺絲，我正好要下來時
      踩在鷹架上，因為鷹架晃動，我失去平衡就摔下來了。鷹
      架的位置如同證三照片4所示。（問：你在鷹架哪一個位
      置鎖螺絲？）廖答：我是爬到鷹架上方的橫樑上，站在橫
      樑上鎖，不是站在鷹架上，從橫樑上要下來時，才往下踩
      鷹架。（問：當時馮庭輝位置在哪？）廖答：他站在我旁
      邊的橫樑上，兩人相距約20尺，如照片2所示。（問：當
      時有無戴安全帽？）廖答：有。（問：有無綁水平安全母
      鎖、垂直安全母鎖？）廖答：沒有，他們也沒有提供。（
      問：下方有無設置安全網？）廖答：沒有。（問：目前傷
      勢如何？）廖答：詳如醫院診斷書。我的左髖骨碎掉、開
      放性骨折及肋骨斷3枝（庭呈最新診斷證明書）。（問：
      是否要請辯護人？）甲○○、戊○○均答：不用。（問：
      是否雇用丁○○於95年8月15日、16日到上開地點施工？
      ）戊○○答：是。他是16日下來時掉下來受傷的。（問：
      有無幫丁○○保勞保？）蔡答：因為他是第一天到，且我
      們公司在台東，也不知道他能做幾天，所以還沒有幫他保
      勞保。（問：是否為耀陞公司負責人？）蔡答：是。（問
      ：該工程是否向磊庭公司承包？）蔡答：是。（問：當時
      是否有設置安全網？）蔡答：我們該做的都有做，但是安
      全網來不及做。（問：有無提供安全母鎖給工人？）蔡答
      ：我們有提供安全帶，是掛勾式的。（問：有無教導工人
      使用安全帶？）蔡答：我們其他工人都有教導，但丁○○
      是剛來，所以來不及教，馮庭輝是丁○○找來的，不是我
      雇用的。（問：對剛剛丁○○所言有何意見？）蔡答：沒
      有。（問：馮庭輝的薪水是否你所給？）蔡答：不是，丁
      ○○來做工時都沒有提關於薪水怎麼給的事情。（問：對
      戊○○所言有何意見？）廖答：戊○○叫我幫他調工人，
      他說要3個工人，但我只有找到馮庭輝。（問：施工前有
      無跟戊○○約定薪資的問題？）廖答：之前他的一個工人
      叫『阿宏』（音譯），我到工地看的時候，我跟阿宏說一
      天要2,500元我才要做，原本戊○○想把工地的工程轉包
      給我，我到現場看了兩次，跟戊○○說，現場工程太大，
      我的規模太小，我無法承包，如果我讓戊○○雇用，我才
      願意施工，之後戊○○因為工程很急所以就打電話給我叫
      我過去施工。所以戊○○應該知道我的日薪一天2,500元
      ，至於馮庭輝的部分，是我住院一個月馮庭輝到醫院看我
      遇到戊○○，戊○○給馮庭輝3,000元，當作他的薪資。
      （問：對丁○○所言有何意見？）蔡答：丁○○因為有欠
      我錢，但沒有還，我叫他還錢，他說他沒有工作做，我說
      我有工程，叫他來做，當作抵欠我的錢，但沒有談到薪資
      的問題。（問：是否施工之前有欠戊○○錢？）廖答：當
      時並沒有約定我去工作的工資來抵我欠他的錢，是一位古
      小姐欠他的錢，我只是當保證人。」等語，且據行政院勞
      委會北區勞檢所函認為：「…旨揭工程經本所派員前往實
      施檢查，該工程之承攬關係如下：該鳳林鎮環保科技園區
      新建工程係由磊庭營造股份有限公司統包承攬施工，磊庭
      營造股份有限公司再將屋面及牆面部分工程交付耀陞鋼鐵
      股份有限公司承攬施工，台端（按：即上訴人丁○○）係
      耀陞鋼鐵股份有限公司（負責人：戊○○）所僱用之勞工
      。…」（見前揭花蓮地檢署96年度他字第25號卷第12頁）
      等情綜合以觀，上訴人主張伊係受僱於被上訴人戊○○擔
      任負責人（即法定代理人）之耀陞公司等情，堪予採信，
      應認係真實。被上訴人戊○○嗣於花蓮地方法院96年度易
      字第215號刑事案件審理時翻異前詞，謂：「證人馮庭輝
      是告訴人（指丁○○）請來的工人，我並不認識他，另我
      在偵查中並沒有承認我與告訴人之間之僱傭關係」，又上
      訴人一向以承攬鐵工之小型工程為業，前亦曾向耀陞公司
      分包「鳳林鎮環保科園區新建工程」內之屋頂橫梁固定工
      程，乃透過其友人陳秉宏（即綽號「阿宏」）介紹欲包下
      部分工程，於95年8月15日至工地，與被告洽談，敲定其
      中10棟建築部分交由丁○○承攬施作，工程款為先前丁○
      ○所欠之款項13萬餘元，丁○○旋即僱用馮庭輝為工人，
      故丁○○與馮庭輝均非耀陞公司所僱用之工人（花蓮地方
      法院96年度易字第215號刑事案卷第64頁、第35頁參照）
      ，以及於本件侵權行為損害賠償事件原審中陳稱「兩造間
      為承攬關係，並擬以承作工程款抵償原告（即上訴人）積
      欠被告（即被上訴人）之貨款」（花蓮地方法院96年度重
      訴字第56號卷第20頁參照），抗辯稱耀陞公司與上訴人間
      係「承攬」關係等語，顯係事後為迴避其應負民事賠償責
      任之詞，應不足採。且依被上訴人戊○○之陳述，其既將
      另10棟之屋頂橫樑安裝工程轉包另一下包陳秉宏施作，有
      其提出工程承攬契約附於上開96年度易字第215號刑事卷
      第105頁可稽，倘被上訴人耀陞公司確有與上訴人成立所
      謂之10棟屋頂橫樑安裝工程之承攬關係，何以未訂有任何
      書面約定，徒憑口說，已違常情，又被上訴人於本院所提
      出之被上證二之廠房平面圖及所附之照片（見本院卷第97
      頁至第99頁），均係其片面製作之文書及照片，均無任何
      上訴人之簽名或承認，即無從認定兩造間係屬「承攬」關
      係。
  2.被上訴人耀陞公司對於僱用上訴人從事勞工工作未能提供必
    要之安全衛生設施，致上訴人受有前述之傷害，應負勞基法
    第59條第1、2款之職業災害補償責任及民法第184條、第185
    條、第193條、第195條之侵權行為損害賠償責任。
    上訴人主張其從事前開工作時，僱主即耀陞公司未依勞工安
    全衛生法第5條規定提供符合標準之必要安全衛生設備及防
    止有墜落所引起之危害，及其他為保護勞工健康及安全設備
    必要之措施等情，此有行政院勞工委員會北區勞動檢查所95
    年11月1日勞北檢營字第0951016706號函（花蓮地檢署96年
    度他字第25號卷第12頁參照）可稽，被上訴人耀陞公司之負
    責人戊○○於上開花蓮地檢署檢察官96年2月1日偵訊時亦承
    認未教導上訴人使用安全帶，還未幫他保勞保及安全網來不
    及做等情屬實（同上卷，第24頁參照），是被上訴人耀陞公
    司對於上訴人前開職業災害所生之損害，應依勞基法第59條
    第1、2款規定「勞工因遭遇職業災害而致死亡、殘廢、傷害
    或疾病時，雇主應依左列規定予以補償。但如同一事故，依
    勞工保險條例或其他法令規定，已由雇主支付費用補償者，
    雇主得予以抵充之：一、勞工受傷或罹患職業病時，雇主應
    補償其必需之醫療費用。職業病之種類及其醫療範圍，依勞
    工保險條例有關之規定。二、勞工在醫療中不能工作時，雇
    主應按其原領工資數額予以補償。但醫療期間屆滿2年仍未
    能痊癒，經指定之醫院診斷，審定為喪失原有工作能力，且
    不合第3款之殘廢給付標準者，雇主得一次給付40個月之平
    均工資後，免除此項工資補償責任」予以補償，及依民法第
    184條第1項、第2項「因故意或過失，不法侵害他人之權利
    者，負損害賠償責任。故意以背於善良風俗之方法，加損害
    於他人者亦同。違反保護他人之法律，致生損害於他人者，
    負賠償責任。但能證明其行為無過失者，不在此限。」、第
    193條「不法侵害他人之身體或健康者，對於被害人因此喪
    失或減少勞動能力或增加生活上之需要時，應負損害賠償責
    任。前項損害賠償，法院得因當事人之聲請，定為支付定期
    金。但須命加害人提出擔保。」、第195條「不法侵害他人
    之身體、健康、名譽、自由、信用、隱私、貞操，或不法侵
    害其他人格法益而情節重大者，被害人雖非財產上之損害，
    亦得請求賠償相當之金額。」之規定負侵權行為損害賠償責
    任，洵堪認定。
  3.被上訴人戊○○依公司法第23條第2項「公司負責人對於公
    司業務之執行，如有違反法令致他人受有損害時，對他人應
    與公司負連帶賠償之責。」之規定，與被上訴人耀陞公司負
    連帶賠償責任（上開賠償責任包括上述之職災補償責任及民
    法侵權損害賠償責任）。
  4.被上訴人磊庭公司依勞基法第62條第1項「事業單位以其事
    業招人承攬，如有再承攬時，承攬人或中間承攬人，就各該
    承攬部分所使用之勞工，均應與最後承攬人，連帶負本章所
    定雇主應負職業災害補償之責任。」、第63條第2項「事業
    單位違背勞工安全衛生法有關對於承攬人、再承攬人應負責
    任之規定，致承攬人或再承攬人所僱用之勞工發生職業災害
    時，應與該承攬人、再承攬人負連帶補償責任。」規定，與
    被上訴人耀陞公司負本件職災連帶補償責任。
    依前開勞委會北區勞檢所勞北檢營字第0961014623號函覆稱
    ：磊庭公司並非上訴人之雇主，僅係勞安法第16條第2項、
    第18條第1項所稱之「原事業單位」，應負勞基法第62條第1
    項規定之職業災害連契賠償責任云云（見本院卷第149頁內
    載），故磊庭公司及其法定代理人甲○○均非上訴人之「雇
    主」，除磊庭公司係「原事業單位」應負勞工安全衛生法第
    16 條第2項之職災連帶補償責任外，被上訴人磊庭公司及兼
    法定代理人並不負與被上訴人耀陞公司及兼法定代理人戊○
    ○關於民法上侵權行為損害賠償責任。
  (三)就侵權行為損害賠償請求權、勞動基準法勞災補償請求權及
    勞工保險條例保險給付請求權彼此間抵充之關係而言：
  1.國際勞工組織在1983年的年會中通過了職業安全以及健康公
    約，透過對於工作環境的改善，確保勞工的身心健康，我國
    也分別公布施行勞工安全衛生法、勞動基準法，除了工作環
    境的要求之外，對於勞工因為職業災害所產生的損害，也分
    別公布各項法令以確保勞工不會因為職業災害而陷入無法維
    生的困境，如民國90年公佈施行職業災害勞工保護法、勞工
    保險條例等等，以符合社會國之基本理念。而就勞工因為職
    業災害所產生損害的賠償補償體系，分別基於勞動契約及侵
    權行為法所形成的損害賠償責任體系、基於社會安全責任的
    職業災害補償責任體系以及基於社會保險的勞工保險責任體
    系。這3種不同的責任體系各自承擔勞工因為職業災害所產
    生的困境，其所依據的法理不同，責任要件不同，對於勞工
    所給付的範圍也不相同，其中損害賠償責任體系乃是基於私
    法上勞動契約以及侵權行為關係所產生的損害賠償請求權。
    職業災害補償責任體系乃源自於憲法對於勞工基本人權即生
    存權保障之理念科予雇主一定之公法上義務，並且因此衍生
    雇主對於保障勞工基本生活的補償責任。至於勞工保險責任
    體系則是同時具有分擔企業責任以及由國家為勞工提供國民
    身分所應具備之基本社會保障的功能，因此具有更強烈的國
    家責任的性質，因此與雇主的補償責任所有不同。這3種責
    任體系，既然有不同的法理依據，功能也不相同，理論上應
    該不會發生相互競合的情形，但是由於3種責任體系實際上
    對於勞工因為職業災害所為的損害填補有相當高的重疊性，
    因此法律不得不在特定情形下，允許相互扣抵。
  2.而各國針對這3種不同的責任體系相互之間的關係，有不同
    的體例。有採取併存取得之體例者，以及允許勞工根據這3
    種不同的請求權取得賠償，而且不相互扣抵者。有採取否定
    勞工可以對於雇主請求損害賠償者，這主要是在已經把職業
    災害完全納入社會保險體系的國家中，因此把職業災害對於
    勞工所產生的損害完全納入社會保險制度中處理。另有採取
    勞工選擇方式者，允許勞工就補償或損害賠償擇一行使。另
    外就是採取併存，但規定在一定重合之範圍之內加以調整者
    ，此又有「傾斜式併存方式」及「平等式併存方式」兩者，
    前者是規定被害勞工行使請求損害賠償權時，必須扣除特定
    保險給付，而後者是規定被害勞工請求其中之一後，他方可
    以扣除已經給付的金額。由於後者在勞工先請求損害賠償的
    時候會導致勞工保險無法發揮其功能，因此以差額請求的傾
    斜式併存方式較能發揮勞工職業災害各項責任體系之原有功
    能。
  3.我國法對於勞工職業災害所生之損害賠償請求權，就其請求
    權之依據有基於侵權行為所生之損害賠償請求權以及勞動契
    約所生債務不履行之損害賠償請求權。前者主要是民法第18
    4條第2項之規定，而民國90年制訂之職業災害勞工保護法，
    其中第7條規定「勞工因職業災害所致之損害，雇主應負賠
    償責任。但雇主能證明無過失者，不在此限」，轉換了勞工
    對於雇主過失的舉證責任。至於因為侵權行為所生之損害賠
    償範圍，如果造成勞工人格權受到損害，自應適用民法第
    192條以下之規定。另外勞工基於勞動契約對於雇主也有債
    務不履行的損害賠償請求權，民法在第483條之1規定了雇主
    對於勞工之保護義務，第487條之1更進一步規定「受僱人服
    勞務，因非可歸責於自己之事由，致受損害者，得向僱用人
    請求賠償」，因此如果雇主未盡其照顧勞工的保護義務而使
    勞工受到損害時，即構成民法第227條之不完全給付，其損
    害賠償的範圍，依據民法第227條之1的規定，對於勞工人格
    權的侵害，準用民法第192條以下之規定。而依照民法第192
    條以下之規定，勞工所得請求損害賠償的項目包含了醫療費
    用、看護費用、醫療設備費用、薪資損失及慰撫金等等。而
    此類請求權既然是基於侵權行為以及勞動契約而來，自應以
    負有保護義務之雇主為賠償義務人。
  4.另外我國法對於基於社會安全責任所生之職業災害補償責任
    體系，主要是規定在勞動基準法第59條，由於此項責任體系
    屬於社會安全制度中的一環，因此不以雇主對於職業災害之
    發生有過失為要件，只要發生職業災害，勞工就可以向雇主
    請求補償，正因為此項補償並不以雇主有過失為要件，所以
    勞工所得請求補償的範圍，以能維持勞工的基本生活為原則
    ，因此勞動基準法第59條所規定的補償範圍，以醫療費用以
    及薪資損失為範圍，並且採取定額計算的方法，使雇主的補
    償責任可以被限定在一定的範圍內。至於補償之義務人，依
    照勞動基準法第62條之規定，包含事業單位、承攬人、中間
    承攬人以及最後承攬人必須負連帶補償給付義務，與侵權行
    為或者勞動契約所產生之損害賠償責任義務人不同。
  5.再就基於社會保險的勞工保險責任體系而言，我國法主要是
    規定在勞工保險條例，由於勞工保險條例採取由被保險人即
    勞工以及雇主分別負擔保險費，並由雇主代為扣繳保險費，
    在保險事故發生時，由保險人為保險給付，因此只要雇主為
    勞工辦理勞工保險手續，並依規定代繳保險費後，在發生職
    業災害時，勞工就可以向保險人請領保險給付，並且分別依
    照保險事故之種類而為保險給付，在傷病給付以及醫療給付
    的情形，依照勞工保險條例第33條以及第39條以下之規定，
    以薪資以及醫療費用為給付項目。又為了更進一步保障勞工
    權益，職業災害勞工保護法在第6條規定，對於沒有加入勞
    工保險而遭遇職業災害的勞工，雇主又未依勞動基準法給予
    補償時，勞工可以依照勞工保險條例之標準請領補助。另外
    為了更周延地保障勞工，90年制訂公布之職業災害勞工保護
    法第6條更規定，未加入勞工保險條例的勞工，在發生職業
    災害時，仍然能夠依照勞工保險條例之標準，申請殘廢以及
    死亡給付。
  6.以上3種責任體系各有不同的功能，要件、義務人以及性質
    各不相同，並不會發生請求權競合的情形，亦即原則上勞工
    可以分別請求不同的給付，但是法律鑑於避免使勞工獲得額
    外利益，增加雇主不必要的負擔，特別規定在若干情形下，
    在給付項目雷同的情形下可以加以抵充，因此也就只有法律
    有特別規定的情形下，這3種不同的請求權才可以抵充。而
    依照勞動基準法第59條但書規定「同一事故，依勞工保險條
    例或其他法令規定，已由雇主支付費用補償者，雇主得以抵
    充之」，同法第60條又規定「雇主依前條規定給付之補償金
    額，得抵充就同一事故所生損害之賠償金額」，就此規定而
    言，顯然法律是設定發生職業災害時，勞工應先依照勞工保
    險條例之規定向勞工保險人請求為勞保給付以及勞保補助，
    再向雇主或其他承攬人請求依照勞動基準法第59條之職業災
    害補償，再有依照侵權行為或勞動契約之法律關係請求雇主
    負損害賠償責任。而在請求給付的過程中，如果就項目有重
    疊之部分，雇主得主張加以抵充。既然法律是規定抵充，而
    不是限制勞工所得請求給付的範圍，因此抵充權性質上屬於
    法律特別賦予雇主的抗辯權，雇主自得放棄行使。而在勞工
    逕自依照侵權行為或者是勞動契約請求損害賠償後，轉而依
    照勞動基準法或者是勞工保險條例請求為補償或保險給付時
    ，補償義務人或是勞保保險人可否主張抵充，法律雖無明文
    規定，但是既然抵充只是法律賦予雇主的抗辯權利，並未賦
    予勞保保險人，則勞保保險人自不能主張行使此項抗辯權。
    至於其他職災補償義務人例如中間承攬人在受到職災補償的
    請求時，可否行使勞保給付的抵充權，由於此類補償義務人
    與雇主是負連帶給付責任，參照民法第281條之規定應認仍
    得主張此項抗辯權，但是這項抗辯權的行使，仍然應該限制
    在勞動基準法第59條所規定之範圍內，亦即只能對於已經給
    付的勞保給付主張抵充，對於勞工依照私法上的請求權請求
    債務人賠償損害，並不在得主張抵充之列，這固然看似讓勞
    工受有雙重利益，但是勞災補償目的是在定額的範圍內保障
    勞工的基本生活，並不是在賠償勞工所受的損害，與私法請
    求權之基本功能完全不同，因此勞工分別獲得損害賠償以及
    勞災補償，原本就不發生雙重受益的問題，而法律在特定情
    形下賦予雇主抵充的權利，乃在減輕雇主的雙重負擔，因此
    雇主在依照私法上的請求權賠償勞工的損害時，法律賦予雇
    主選擇抵充的權利，在雇主未行使抵充權時，補償義務人自
    無從代為行使。
  7.從上所述，可知在發生勞工災害時，被害勞工可以依照勞工
    保險等制度請領保險給付（包含職災保護法所規定之殘廢死
    亡給付），並且可以向勞災補償義務人請求勞災補償，最後
    還可以向雇主請求損害賠償。而雇主在受到損害賠償的請求
    時，可以主張從被害勞工受領的勞災補償以及保險給付抵充
    。勞災補償義務人也可以主張從保險給付中抵充勞災補償。
    但是勞保給付之保險人不得以勞災補償主張抵充，同理，勞
    災補償的義務人也不得以損害賠償主張抵充，因為勞動基準
    法第59條以及第60條都僅僅規定雇主得主張抵充。換言之在
    以下所列的3種給付中，如果項目相同者，可以由給付的共
    同義務人逆向由右到左地主張抵充，但是不能從順向由左到
    右地主張抵充。
    給付項目之關係可圖示如下
    保險給付--------勞災補償----------損害賠償
    薪資            醫療中之薪資      薪資
    醫療費用        醫療費用          醫療費用
    （以上項目僅屬大項目，內容細目仍可能不同）
  (四)關於上訴人丁○○請求給付之項目：
    1.醫療費用：6,898元部分。有上訴人於原審法院提出之慈
      濟醫院醫療收據可稽（原審卷第24頁至第27頁，業已扣減
      被上訴人支出之救護車1,800元、急診費3,475元、輪椅5,
      499元及給付上訴人8萬元住院費），核屬醫療上必要費用
      ，此部分上訴人依勞基法第59條第1款規定請求補償，核
      屬有理由，應予准許。被上訴人耀陞公司及兼法定代理人
      戊○○於原審抗辯上訴人提出之醫療費用收據自費額部分
      僅有2,068元，有浮報之嫌云云，並不足採。
    2.工資補償：550,000元部分。上訴人主張依勞基法第59條
      第2款規定，請求被上訴人補償其醫療中10個月不能工作
      之工資，以每日受僱之薪資2,500元，每月平均工作22日
      計算，每月不能工作之工資補償為55,000元，10個月不能
      工作之工資為550,000元等情（見原審卷第68頁）。被上
      訴人耀陞公司及兼法定代理人所否認係僱用人（此部分，
      依前述說明，已足認為上訴人係受僱於被上訴人耀陞公司
      ，於此不再贅言）及否認上訴人每日受僱之薪資為2,500
      元之事實，上訴人對於其受僱之工資每日為2,500元之積
      極事實，無法舉證，雖其舉出與其一起工作之證人陳秉宏
      及證人馮庭輝2人於刑事庭審理（花蓮地方法院96年度易
      字第215號）之證詞為佐證。證人陳秉宏於上開刑事卷作
      證稱：丁○○至工地工作，是承攬或受僱身分，伊不瞭解
      等語（見該卷第87頁至第89頁），另證人馮庭輝證稱：伊
      在那邊工作一天半，戊○○有拿3千元給伊，伊之前沒有
      向戊○○要工資等語（見同上卷第91頁），而戊○○則稱
      ：丁○○送去醫院後，都是由證人馮庭輝在照顧他，我是
      因為他可能要買些東西，所以才拿3千元給他，並非工資
      等語（見同上卷第94頁），是從上開證人陳秉宏、馮庭輝
      上開證詞以觀，均不足以證明上訴人每日工資為2,50 0元
      ，每月工資為55,000元之證明。惟上訴人仍得按95年8 月
      15、16日事發當時行政院勞委會所核定之勞工月領最低薪
      資15,840元計算其每月不能工作之工資補償，參以上訴人
      受本件職業災害受傷迄至96年7月間仍須繼續門診及長期
      復健等情，此有門諾醫院96年7月10日所出具之診斷書附
      卷可稽（原審卷第43頁），從而，上訴人主張其自職災發
      生日即95年8月16日起有10個月期間（即算至96年6月15
      日止）因不能工作所應受之工資補償之請求，依前開所述
      最低基本工資按月15,840元乘以10個月為158,400元範圍
      內，應認為有理由，應予准許。上訴人逾此金額之工資補
      償請求，即屬不應許可（至於上訴人於本院審理中請求函
      台灣區營造同業工會花蓮辦事處查營造業『師傅工』一天
      的平均薪資若干？雖據上開公會復函稱95年鋼筋師傅一天
      平均工資1,860元（見本院卷第129頁），仍不足為上訴人
      所稱其每日工資為2,500元之證明，且上開鋼筋師傅一天
      平均工資1,860元，亦不能適用於上訴人有與其雇主耀陞
      公司間確有此每日工資為1,860元之約定，即不足為計算
      上訴人每月不能工作之補償計算之基準）。
    3.減少勞動能力：4,011,016元部分：
      上訴人主張其受僱之每日工資為2,500元，每月上班以22
      天計算，為55,000元，每年為660,000元，而依慈濟醫院
      鑑定，上訴人勞動比率喪失83.5％，依此計算9年至上訴
      人年滿60歲止，依霍夫曼計算式扣除中間利息，此部分損
      失為660,000元×83.5％×7.2782＝4,011,016元。惟被上
      訴人否認上訴人每日工資有2,500元及其受有減損勞動能
      力達83.5％情事，並提出其蒐證光碟一片，抗辯稱上訴人
      已經可以行動自如，業已痊癒，無減損勞動能力云云。
      本院查：
      (1)按不法侵害他人之身體或健康者，對於被害人因此喪失
        或減少勞動能力時，應負損害賠償責任，民法第193條
        第1項前段定有明文。又按身體或健康受侵害，而減少
        勞動能力者，其減少及殘存勞動能力之價值，不能以現
        有之收入為準，蓋現有收入每因特殊因素之存在而與實
        際所餘勞動能力不能相符，現有收入高者，一旦喪失其
        職位，未必能自他處獲得同一待遇，故所謂減少及殘存
        勞動能力之價值，應以其能力在通常情形下可能取得之
        收入為標準，最高法院61年台上字第1987號判例可資參
        照。
      (2)上訴人所主張其受僱之每日工資為2,500元，每月上班
        22天計算為月領工資55,000元部分，依前開所述，並不
        能證明。雖上訴人於本院中另舉證人乙○○以證明其受
        本件職災前係受僱於乙○○，每月薪資6萬元，及以其
        在戊○○被訴業務過失傷害乙案中所提出之95年度綜合
        所得稅申報及扣繳憑單（見96年度易字第215號卷第38
        頁至第40頁）主張其在乙○○95年1月至7月間之所得額
        為420,000元乙節。經查：上訴人與證人乙○○於本院
        97年8月25日準備程序期日時就有關每日工資若干部分
        ，上訴人稱：「當時口頭上講好是每個月6萬元，欠乙
        ○○款項總金額應該是40萬元上下，每個月她會給我一
        些零用錢」（見本院卷第123頁），證人乙○○證稱：
        「一天2千元，…還剩下（按：指欠款）40幾萬元，所
        以我就每天扣，當然會給他一點零用錢，每個月結帳，
        看他工作的日數，在月底時候結帳，每個月會扣2萬至2
        萬5千元之間，剩下的就給他」、「（法官問：95年半
        年間你給丁○○的工資約多少？）答：約30來萬，半年
        間他用工資抵扣，欠我的錢約還清了」各等語，彼此所
        陳述並不相符，依證人乙○○前開證詞，每月扣上訴人
        2萬至2萬5千元欠款，剩下的才給上訴人，則上訴人在
        乙○○處工作有7個月（95年1月至7月），則乙○○對
        上訴人7個月之扣款應在14萬至14萬5千元之間，又如何
        能謂欠乙○○之款40萬元已抵償完畢？況證人乙○○並
        不能提出上訴人工資之印領清冊及證人乙○○所經營之
        上源金屬行「年度分類明細帳簿」以供本院參酌，而前
        開上訴人95年度綜合所得稅申報及薪資扣繳憑單又係96
        年5月始申報或於申報時前幾個月才製作之文書，顯係
        於本件職災發生後，上訴人央求證人乙○○製作不實之
        薪資扣繳憑單，作為其減損勞動能力每月薪資所得之證
        明，此另由本院依職權查詢上訴人於92年至94年之綜合
        所得均「無」，於95年薪資所得420,000元（即上述之
        扣繳憑單所得），96年綜合所得「無」等所得明細，及
        證人乙○○92年、93年綜合所得均「無」、94年薪資及
        營業所得僅32,463元、95年綜合所得42,545元、96年綜
        合所得2,850元（見本院卷20頁起至25頁、83頁起至90
        頁），均足以證明證人乙○○實無任何資力可以僱用上
        訴人從事每月薪資6萬元之工作，從而，上訴人主張其
        每月勞動能力所得應有55,000元乙節，即難憑採。惟採
        前開最高法院61年台上字第1987號判例意旨，參以行政
        院勞委會於96年7月1日起將基本工資調整為17,280元，
        仍應認為上訴人如未受本件職災，則其自96年7月1日起
        在通常情形下可能取得之收入為每月17,280元。
      (3)上訴人提出財團法人佛教慈濟綜合醫院（下稱慈濟醫院
        ）之病情說明書及工作能力鑑定說明，記載上訴人於95
        年8月16日經急診住院，於95年10月14日出院後因左側
        尺神經受損導致肌肉無力、心肺耐力下降，其左手握力
        僅為正常人之24％，指力僅為正常人11％，左手精細動
        作能力為原工作之57％，左手粗重能力僅原工作需求54
        ％。個案體能心肺耐力僅為工作需求38％，綜合而言，
        工作能力為原有工作能力16.5％，亦即有83.5％的工作
        能力喪失（見96年度附民字第17頁至第26頁），又上訴
        人於96年5月10日再度入院，於96年5月11日行左側尺神
        經放鬆手術，於96年5月22日出院，其左手尺神經麻痺
        造成左手永久機能喪失及手術後左上肢肘關節機能喪失
        永久不能復原等情，亦有慈濟醫院96年7月10日之診斷
        書可稽（見刑事96年度易字第215號卷第43頁）；及慈
        濟醫院97年2月20日病情說明書記載「病患肩關節、肘
        關節及腕關節活動能力雖有部分恢復；但由於心肺耐力
        及肌力無明顯進步，故工作能力並無增加」（見原審卷
        第51頁）及慈濟醫院97年9月15日之病情說明書亦記載
        ：「病患術後之功能及勞動能力與術前無明顯差異，心
        肺耐力及肌力無明顯差異，心肺耐力及肌力與術前相同
        ，故勞動能力減損比例仍與術前相當」（見本院卷136
        頁）。從而，上訴人主張其減損工作能力為83.5％，洵
        屬可採。被上訴人耀陞公司提出之蒐證光碟及相片抗辯
        稱上訴人已可從事正常人之工作，其勞動能力並無減損
        云云，殊無足採。
      (4)上訴人係民國45年3月13日出生，其年滿60歲之日為民
        國105年3月12日，其本件職災發生日為95年8月16日，
        其先前主張自職業災害發生之日起有10個月不能工作之
        工資補償（已如上述(三)2.）應至96年6月15日止。故上
        訴人所主張其減少勞動能力係從96年6月16日起算至105
        年3月12日（其年滿60歲時止），應有8年8月又12日，
        換算為8年又269日，從96年6月16日起至同年月30日止
        ，其減少勞動能力所受之損害，依當時之勞工最低基本
        工資每月15,840元之一半，為7,920元；而自96年7月1
        日起之勞工每月最低基本工資業經調整為17,280元，計
        算至105年3月12日止，其期間為8年又8月（即共104 月
        ），再依霍夫曼係數表扣減期中利息，計算該段期間內
        上訴人減損勞動能力之損失為1,490,394元（計算方法
        為：17,280元×86.249671（104月係數）＝1,490,394
        元）；全部計算上訴人所主張其減少勞動能力之損失，
        總共為1,498,314元。在此範圍內上訴人之主張為有理
        由，應予許可。逾此金額之主張即不應許可。
    4.增加生活上之需要部分：
      (1)看護費用：118,000元。依慈濟醫院之診斷證明書，上
        訴人於95年8月16日因急診住入加護病房，至95年10月
        14日出院，其間經過多次手術，核其最初所受之傷勢，
        頗為嚴重，應有全日看護之必要。上訴人請求每日2,00
        0元（依花蓮縣病患家事服務業職業工會病房看護服務
        費用計算方式表，全日看護費用為2,000元），共59日
        ，總計118,000元，核屬有據，應予准許。被上訴人抗
        辯看護費用無收據，且上訴人僅受普通傷害，不必全日
        看護等，不足採信。
      (2)房租支出：15,000元。上訴人住於台東，受傷時於慈濟
        醫院就醫，95年10月14日出院後為復健方便，而於花蓮
        縣吉安鄉○○○街58號「麻吉的家民宿」租屋居住，有
        支出住宿費用15,000元，有統一發票收據3紙在卷可稽
        （96年度附民字第42號卷第14頁），核屬必要費用，應
        予准許。被上訴人抗辯房租支出，非必要費用，不足採
        信。
      (3)交通費用：23,650元。上訴人租屋於花蓮縣吉安鄉○○
        ○街58號「麻吉的家民宿」，為前往慈濟醫院復健，自
        須支出交通費用。上訴人主張自95年10月15日出院起，
        至95年12月31日止，每週5天需至慈濟醫院復健，共11
        週，合計55天，每趟計程車單程為215元，總計為23,65
        0元。惟僅提出統一發票1紙，其上記載「慈濟至東海一
        街，單程215元，回程215元，合計215元」，日期95年
        12月31日（96年度附民字第42號卷第15頁），該收據僅
        能證明上訴人於95年12月31日曾搭乘計程車，支出215
        元，並無法作為上訴人於上述日期，每日均有搭乘計程
        車之證明，故上訴人此部分之請求，在215元範圍內為
        有理由，應予准許，逾此範圍部分，並無依據，應予駁
        回。
      綜上(1)、(2)、(3)合計，上訴人在原審所主張增加生活費用
      金額全部為133,215元，在此金額範圍內為有理由，應予
      准許，逾此金額之請求，為無理由，不應准許。
    5.精神慰撫金：250萬元。上訴人受傷之初，確係重傷，經
      治療後始癒為普通傷害，但治療過程中，身心受到煎熬，
      極為痛若，不言可喻。本院審酌上訴人所受傷害程度，目
      前離婚，沒有不動產，靠領社會補助每月7,000元等情況
      ，以及被上訴人耀陞公司資本額為900萬元（花蓮地方法
      院96年度重訴字第56號卷第99頁）等一切情狀，認上訴人
      精神慰撫金之請求以50萬元為適當。故上訴人此部分之請
      求，在50萬元範圍內為有理由，應予准許，逾此範圍部分
      ，並無依據，應予駁回。
  (四)被上訴人耀陞公司及兼法定代理人戊○○抗辯，上訴人從鷹
    架上掉落，係其未將鷹架底部固定好，導致鷹架滑動，其與
    有過失乙節，本院審酌被上訴人耀陞公司上開未提供安全帽
    及安全吊鎖，且未對於上訴人為勞安之安全講習，被上訴人
    上開與有過失之抗辯，雖有理由，本院認為被上訴人耀陞公
    司對本件侵權行為損害賠償過失責任之比例為9成，上訴人
    對本件損害之發生或擴大，其責任比例為1成，至於勞基法
    第59條第1、2款有關於醫療費用及工資補償部分，依最高法
    院89年度第4次民事庭會議紀錄，認為「勞動基準法第59條
    之補償規定，係為保障勞工、加強勞雇關係，促進社會經濟
    發展之特別規定，非損害賠償。同法第61條尚且規定該受領
    補償之權利不得抵銷，應無民法第217條過失相抵之適用」
    ，從而上訴人前開請求關於醫療費用6,898元及工資補償10
    個月應予許可部分158,400元，係屬關於勞基法第59條第1、
    2款之請求，應不適用民法第217條過失相抵之規定。上訴人
    其他請求，關於減少勞動能力應准許部分1,498,314元、增
    加生活上需要133,215元及精神慰藉金50萬元，合計2,131,5
    29元部分，係屬依據民法第193條、195條之請求，應有民法
    第217條過失相抵規定之適用，依上開所述被上訴人耀陞公
    司之過失責任比例9成計算，被上訴人應負侵權行為損害賠
    償金額為1,918,376元。
  (五)上訴人在提起第二審上訴後，擴張其請求被上訴人給付租屋
    費用54,000元及購買中古車10萬元，合計154,000元部分，
    經查上訴人雖主張其租屋係為到慈濟醫院為復健，購買中古
    車是為從其租屋地點到慈濟醫院復健所使用乙節，然其未能
    提出於96年1月至9月確有持續至慈濟醫院為復健之醫療收據
    ，且其購買中古車之時間為97年5月間，尤不能認為其購車
    係為復健所必須，故上訴人在第二審上開追加之訴，所請求
    之154,000元，即屬不應准許，此部分上訴人在第二審追加
    之訴，應予駁回。
  (六)被上訴人耀陞公司及兼法定代理人戊○○抗辯應予抵銷部分
    ，被上訴人抗辯上訴人已受領犯罪被害補償846,654元之補
    償金，以及受領勞災保險給付332,640元，另上訴人欠其貨
    款66,241元及10萬元本票債務，應由其應賠償金額中予以扣
    抵。本院查：按國家於支付犯罪被害補償金後，於補償金額
    範圍內，對犯罪行為人或依法應負賠償責任之人有求償權，
    犯罪被害人保護法第12條第1項定有明文。換言之，被害人
    受領補償金後，對於加害人之債權，移轉予國家。在於範圍
    內，被害人已不得行使損害賠償請求權。茲上訴人已自認因
    本件侵權行為事件，受領犯罪被害補償846,654元之補償金
    ，有臺灣花蓮地方法院96年10月18日花檢兆作天96求償6字
    第16769號函可稽（原審卷第30頁）。且花蓮地檢署已對被
    上訴人磊庭公司為上開金額之請求，被上訴人耀陞公司亦已
    就上開846,654元之補償金額給付花蓮地檢署，有其提出之
    收納款項統一收據乙紙為證。又法務部行政執行署花蓮行政
    執行處已就前開職業災害保險給付332,640元，對於被上訴
    人耀陞公司通知繳納，亦有該通知附卷可稽（見本院卷第17
    7頁、第178頁）。再就被上訴人耀陞公司主張上訴人欠其貨
    款66,241元部分，上訴人亦不予爭執，同意扣減。另就被上
    訴人耀陞公司主張其持有上訴人之本票10張共10萬元部分，
    上訴人就其中2張票號分別為296132號本票未載發票日、另
    張296135號本票其未在本票上背書予以爭執，被上訴人就上
    開2張本票2萬元已不再抗辯應予扣減，另上訴人陳稱其已清
    償被上訴人1萬元，然被上訴人耀陞公司抗辯上訴人清償之1
    萬元與本件本票債務無關，上訴人又不能證明該清償之1萬
    元與被上訴人所提出之8張本票之清償有關，故本院認被上
    訴人耀陞公司就本票8張共8萬元之抵銷抗辯為可採。
  (七)綜上，上訴人依勞基法第59條第1、2款得請求被上訴人耀陞
    公司及兼法定代理人戊○○連帶補償關於醫療費用支出6,89
    8元及工資補償158,400元部分，合計為165,298元；另上訴
    人依民法侵權行為損害賠償之規定，得向被上訴人耀陞公司
    及兼法定代理人戊○○連帶求償之金額為1,918,376元（已
    按過失比例予以扣減），被上訴人耀陞公司前開抵銷之抗辯
    ，其中關於職災給付332,640元，耀陞公司應依花蓮行政執
    行處通知予以繳納，從而被上訴人磊庭公司就本件職災應依
    勞基法第62條第1項、第63條第2項之規定負連帶補償責任，
    已因被上訴人耀陞公司上開職災抵付而免其責任。被上訴人
    磊庭公司之法定代理人甲○○就本件職災及侵權行為損害賠
    償，依法並無負任何連帶責任，從而上訴人對被上訴人磊庭
    公司及兼法定代理人甲○○在原審及本院所為追加之連帶補
    償（或損害賠償）之請求即屬無據，均不應准許，應予駁回
    。被上訴人耀陞公司及兼法定代理人戊○○就前開職災及侵
    權行為損害賠償之金額經扣抵上開得扣減之金額後，應連帶
    賠償上訴人758,139元（即165,298元+ 1,918,376元- 846,6
    54元- 332,640元- 66,241元- 80,000元＝758,139元）。是
    上訴人請求被上訴人耀陞公司及兼法定代理人戊○○連帶給
    付之金額在758,139元內及自訴狀送達之翌日97年2月27日起
    算之法定遲延利息範圍內為有理由，應予准許，逾此金額之
    請求，即屬不應准許，應予駁回。原審就前開上訴人應准許
    部分為其敗訴之判決，即有未合，應由本院予以廢棄改判，
    為上訴人該部分勝訴之判決。至原審就上訴人其餘部分敗訴
    判決，其理由雖有部分未合，惟其結果並無二致，應認上訴
    人其餘之上訴為無理由，應予駁回。本件被上訴人耀陞公司
    及兼法定代理人戊○○敗訴之金額，未逾150萬元，依法不
    得上訴第三審，經本院判決後，該部分即為確定，上訴人請
    求願供擔保准予假執行，核無必要，上訴人敗訴部分，其假
    執行之聲請亦失所附麗，應予駁回。
四、據上論結，本件上訴為一部有理由，一部無理由，上訴人在
    第二審追加之訴為無理由，依民事訴訟法第449條第1項、第
    2項、第450條、第385條第1項、第78條、第79條但書，判決
    如主文。
中    華    民    國    97    年    12    月    19    日
                      民事裁判庭  審判長法  官  謝志揚
                                        法  官  賴淳良
                                        法  官  劉雪惠
以上正本係照原本作成。
上訴人如不服本判決，應於收受送達後二十日內向本院提出上訴
狀。其未表明上訴理由者，應於提出上訴後二十日內向本院補提
上訴理由狀 (均須按他造當事人之人數附繕本)。上訴時應提出
委任律師或具有律師資格之人之委任狀；委任有律師資格者，另
應附具律師及格證書及釋明委任人與受任人有民事訴訟法第四百
六十六條之一第一項但書或第二項（詳附註）所定關係之釋明文
書影本。
                                         書記官  陳萬山
中    華    民    國    96    年    12    月    19     日


司法院資訊處製作；財團法人民間司法改革基金會備份。
